【裁判字號】    95,訴,710
【裁判日期】    950627
【裁判案由】    損害賠償
【裁判全文】
臺灣桃園地方法院民事判決               95年度訴字第710號
原      告  丁○○
被      告  戊○○
            葉丙○○
            甲○○○
上三人
訴訟代理人  乙○○律師
上列當事人間請求損害賠償事件，於民國95年6 月13日辯論終結
，本院判決如下：
    主  文
原告之訴駁回。
訴訟費用由原告負擔。
    事  實
甲、原告方面：
壹、聲明：
一、被告應給付原告新臺幣（下同）150 萬元。
二、訴訟費用由被告負擔。
貳、陳述：
一、緣訴外人吳榮郎為原告之子，經被告丙○○、甲○○○2 人
    介紹，認識被告戊○○並進而交往，惟被告戊○○經常藉機
    邀吳榮郎至卡拉OK店或KTV 酒店中飲酒作樂，在不勝酒力下
    ，吳榮郎竟落入被告戊○○精心佈設之機會中，與之發生超
    友誼關係。然吳榮郎源於少年時期之年少好奇致有吸食毒品
    之過往，考量於因施打海洛因而受有尚未確定之刑期（此部
    分均曾詳實告知被告戊○○），故吳榮郎未敢與被告戊○○
    論及婚事。詎料，被告戊○○竟未經原告之同意，逕自搬至
    原告住處，要求與吳榮郎先行同居，學習夫妻相處之道，並
    願等待及協助吳榮郎徹底戒除吸食毒品習慣。然未出1 星期
    ，被告戊○○偽稱其已有身孕，並由被告丙○○、甲○○○
    向原告稱：「戊○○已懷有身孕，若不趕緊迎娶，恐有失顏
    面」等語。為此，乃以被告丙○○、甲○○○為媒人，依民
    間習俗問名、納采、完聘、迎娶，均未短少大小禮，單是訂
    婚竟交付禮金2 次，又索取原告名下不動產轉讓給告戊○○
    ，種種不合理之請求，均在原告以惜之如女兒之心態下予以
    包容。未料，吳榮郎因吸食海洛因入監服刑後，被告戊○○
    見無法令原告以名下之不動產相贈，竟於仍與吳榮郎存有婚
    姻關係下，邀其兄姊至原告家中強行搬走衣物。
二、事後被告戊○○於民國94年10月19日發出存證信函，文中指
    責原告與吳榮郎共同隱匿吳榮郎身染愛滋病並有吸食毒品前
    科之情，而使被告戊○○與吳榮郎結婚等語，全非真實，因
    吳榮郎是於婚後被發現可能患有愛滋病，其犯有偷竊情事亦
    是在婚後，故被告戊○○對上述情事肯定知情。再者，吳榮
    郎於94年3 月10日入監服刑至被告戊○○於6 月間發現吳榮
    郎之前科時，已有5 個月時間，若被告戊○○真如存證信函
    中所言被詐欺而結婚，自當向法院提出撤銷婚姻之請求，而
    非遲至94年11月8 日始向法院提出離婚的訴訟，足認被告戊○○與吳榮郎的婚姻並無被詐欺因素的存在。被告戊○○所
    發之存證信函，字裡行間侮蔑原告之人格、名譽甚鉅，但被
    告戊○○是與吳榮郎結婚、離婚，與原告無關，竟要原告於
    文到後2 日內出面與被告戊○○商談賠償事宜。綜上所述，
    足認被告戊○○所寄發之存證信函侵害原告之人格權與名譽
    權，而被告丙○○、甲○○○係為媒人，故被告3 人應依共
    同侵權行為之法律關係，賠償原告精神上之損害50萬元。
三、又原告為籌辦吳榮郎與被告戊○○之婚禮，不惜以訴外人即
    原告之夫吳宏科名下不動產向臺灣中小企業銀行（下稱中小
    企銀）貸款200 萬元，至今仍揹負巨額房貸，被告3 人基於
    共同不法之犯意，施以詐術，行騙婚之事實，而自陷於錯誤
    之原告處取得禮金、喜餅、金飾、酒席、媒人禮等，使原告
    受有損害，此部分請求被告3 人依共同侵權行為之法律關係
    ，賠償原告100 萬元。
四、對被告答辯所為陳述：
  (一)原告以吳宏科名向不動產向銀行所借得之200 萬元，係支用
    於吳榮郎與被告戊○○之婚事，所有花費均有明細可查，且
    原告家中經營之機車行生意收支平衡，不需調用資金達百萬
    元以上。又上開貸款借款人雖是吳宏科，然實際繳交貸款者
    為原告，原告亦是連帶保證人，非如被告所稱該借款與婚事
    無關。再者，收取禮金僅足支應婚宴之開銷，其他為辦理婚
    禮所為之籌備尚無法以收取之禮金達到收支平衡。
  (二)若無被告丙○○、甲○○○之蓄意介紹及被告戊○○之偽稱
    有孕，原告即無須為辦理婚事而支出花費並負擔銀行貸款之
    連帶保證責任，更不會有妨害原告名譽之存證信函，故被告
    3 人均為共同侵權行為人。
參、證據：提出存證信函2 份、臺灣中小企業銀行連線作業通用
    查詢驗證單1 紙、戶籍謄本5 件、婚禮花費明細、消費理財
    借款契約1 件、95年2 月14日聯合報報紙1 件為證。
乙、被告方面：
壹、聲明：如主文所示。
貳、陳述：
一、被告丙○○因購買中古車而結識原告，並獲悉其子即訴外人
    吳榮郎已離婚並有意再娶，適悉友人之妹即被告戊○○尚未
    出閣，被告丙○○於是欲促成兩人交往，乃邀約被告戊○○
    與吳榮郎至被告甲○○○（即原告起訴狀所稱「麗子」）經
    營之卡拉OK店互相認識，兩人並開始交往。其後原告依習俗
    持兩人之八字請人合算得到最佳之結論，同時，吳榮郎違反
    毒品危害防制條例遭判刑確定，即將入監服刑，為免延宕使
    吳榮郎有吸食毒品前科之事隱瞞不住，故原告不斷催促兩人
    儘速完婚。然被告戊○○之父原無意答應，原告遂央求被告
    丙○○、甲○○○遊說，鍾父始答應兩家婚事。一段時日後
    ，被告戊○○發現吳榮郎精神恍惚，舉止怪異，並在訂婚前
    1 星期，無意間聽聞吳榮郎吸毒之傳聞，身為媒人之被告丙○○、甲○○○遂質問吳榮郎，其始坦承吸毒之事實，並表
    示已自行戒治，懇求被告戊○○給予自新機會，婚事遂如期
    舉行，兩人仍於94年1 月19日完成終身大事。婚後之94年3
    月7 日，吳榮郎忽然昏倒於住家附近路邊，經送醫診斷發現
    吳榮郎竟為愛滋病帶原者，經主治醫師建議被告戊○○抽血
    進行追蹤檢查，被告戊○○始悉上情。又在吳榮郎住院之際
    ，家中收到地檢署之執行通知，才知吳榮郎婚前即因施打海
    洛因遭判決確定，須入監服刑7 個月。94年3 月下旬吳榮郎
    出院，於同月23日下午吳榮郎因竊取監視錄影器被捕，嗣經
    本院刑事庭論以連續加重竊盜罪，累犯，處有期徒刑10月。
    被告戊○○透過判決書，始知吳榮郎早有毒品前科，並於交
    往期間陸續行竊數次，前科累累。
二、原告蓄意隱瞞吳榮郎之前科紀錄、央求不知情之被告丙○○
    、甲○○○共同遊說婚事，又於訂婚之日要被告葉丙○○與
    甲○○○為吳榮郎無故缺席之事圓謊，被告戊○○家人氣憤
    難忍，遂於94年10月19日委請代理人發存證信函，要求原告
    賠償被告戊○○所受損害，並於同年11月提出離婚訴訟，同
    年12月由本院判決兩人離婚，吳榮郎並應賠償被告戊○○60
    萬元之非財產上損害。綜上所述，被告戊○○所寄發之存證
    信函是權利之正當行使，且經判決確定，原告所指稱之內容
    均屬實但並不構成侵權行為。
三、被告戊○○與吳榮郎交往未久即受原告催促結婚，乃因吳榮
    郎即將入獄服刑，若不儘早完婚，恐被告戊○○與其父知情
    後拒絕使然，被告戊○○並未以有孕在身之方式騙婚。又原
    告所稱向中小企銀貸款200 萬元乙事，其貸款人係吳宏科，
    並非原告，且吳宏科於85年即有向中小企銀貸款之紀錄，93
    年12月7 日復貸款199 萬餘元，94年12月再貸款200 萬元，
    故此應為吳宏科資金運用，與本件婚禮無關。再者，籌備婚
    禮之花費，在收取禮金錢後，均可收支平衡，何來因此背負
    「沈重房貸」？更何況被告戊○○之父並未收取原告之聘金
    。
參、證據：提出本院94年度易字414 號、93年度訴字1785號、94
    年度婚字第1332號判決書影本、臺灣高等法院95年度家上易
    字第5 號判決書影本、民事答辯狀各乙件為證。
    理  由
一、原告主張：訴外人即原告之子吳榮郎經由被告丙○○、甲○○○之介紹，與被告戊○○結識並進而交往，嗣並以被告丙○○、甲○○○為媒，兩人於94年1 月19日結婚。婚後吳榮
    郎因吸食海洛因之刑事案件入獄服刑，被告戊○○竟擅自收
    拾衣物離家，並於94年10月19日寄發存證信函予伊，於存證
    信函中指稱吳榮郎與原告隱瞞吳榮郎身染愛滋病並有施用毒
    品、偷竊等前科，且於婚前即遭判決，即將入獄服刑之事實
    ，而一再催促被告戊○○與吳榮郎結婚，並主張精神上受有
    損害，要求原告與吳榮郎於文到2 日內出面與其協調損害賠
    償事宜等語之事實，業據提出桃園府前郵局第2612號存證信
    函為證（下稱系爭存證信函，見本院卷第7-10頁），且為被
    告所不爭執，堪信為真正。
二、原告復主張：吳榮郎之與被告戊○○結婚，係因被告戊○○
    自行搬入伊住處，要求與吳榮郎同居，學習夫妻相處之道，
    然不出1 周，被告戊○○即謊稱有孕在身，並由被告丙○○
    、甲○○○向原告稱：「戊○○已懷有身孕，若不趕緊迎娶
    ，恐有失顏面」等語，使伊與吳榮郎陷於錯誤，伊並為其2
    人籌辦婚事，依民間習俗問名、納采、完聘、迎娶，訂婚時
    並交付禮金2 次，被告戊○○又索取伊名下不動產，未料婚
    後吳榮郎因案入監服刑，被告戊○○因見無法取得伊名下之
    不動產，即強行搬走衣物離家，被告戊○○顯係與被告丙○○、甲○○○共同為騙婚之不法行為，詎被告戊○○更以系
    爭存證信函，妨害伊之人格、名譽，被告3 人自應依共同侵
    權行為之法律關係，賠償伊非財產上之損害50萬元等語，然
    均為被告所否認，並以前揭情詞置辯。經查：
  (一)按因故意或過失，不法侵害他人之權利者，負損害賠償責任
    ；不法侵害他人之身體或健康者，對於被害人因此喪失或減
    少勞動能力或增加生活上之需要時，應負損害賠償責任；不
    法侵害他人之身體、健康、名譽、自由、信用、隱私、貞操
    ，或不法侵害其他人格法益而情節重大者，被害人雖非財產
    上之損害，亦得請求賠償相當之金額，民法第184 條第1 項
    前段、第195 條第1 項固分別定有明文。惟按，民法上名譽
    權有無受損害，應以社會上對個人評價是否貶損作為判斷之
    依據，苟其行為足以使他人在社會上之評價受到貶損，不論
    其為故意或過失，均可構成侵權行為，其行為雖不以廣佈於
    社會為必要，然仍須使第三人知悉其事，始足當之。又按，
    當事人主張有利於己之事實者，就其事實有舉證之責任，民
    事訴訟法第277 條前段定有明文；又民事訴訟如係由原告主
    張權利者，應先由原告負舉證之責，若原告先不能舉證，以
    證實自己主張之事實為真實，則被告就其抗辯事實即令不能
    舉證，或其所舉證據尚有疵累，亦應駁回原告之請求，有最
    高法院17年上字第917 號判例可資參照。
  (二)原告主張被告侵害伊名譽權之具體事實，即被告寄發系爭存
    證信函乙節，此據原告主張在卷，而系爭存證信函除寄發予
    原告及其子吳榮郎外，尚有何人收悉，則未見原告主張並舉
    證證明之，原告反而自承：除伊與吳榮郎，不知尚寄何人等
    語（均見本院卷第46頁），是姑先不論系爭存證信函內是否
    載有足以貶損原告個人評價之具體事實，既然除本件被告戊○○與吳榮郎之婚姻事件之相關當事人即原告母子外，別無
    第三人知悉其事，即難認原告之名譽權有因系爭存證信函之
    寄發而受侵害之可能，原告主張伊之名譽、人格權因被告戊○○寄發系爭存證信函之行為而受侵害云云，已難為採。
  (三)次查，原告主張被告戊○○自行搬入伊之住處與吳榮郎同居
    ，未久即與被告丙○○、甲○○○共同偽稱被告戊○○有孕
    在身等語而施以詐術，使伊及吳榮郎陷於錯誤，而行騙婚之
    行為，以向伊索取不動產等財物等語，均未見原告舉證以實
    其說，且為被告所否認，是依上開舉證責任分配原則，原告
    主張被告3 人共同騙婚云云，亦無足採。
  (四)且查，被告戊○○與吳榮郎於94年1 月19日結婚後，被告戊○○以吳榮郎因施用毒品海洛因及犯竊盜罪，經本院分別判
    處罪刑確定，又患有愛滋病及重度憂鬱症為由，向本院家事
    法庭起訴請求判決離婚，經審理後，本院家事法庭於94年12
    月19日依民法第1052條第1 項第10款之規定，判准離婚，並
    認定被告戊○○與吳榮郎婚姻破綻原因，係因吳榮郎犯不名
    譽之罪被處徒刑確定，可見其離婚之原因，應可歸責於吳榮
    郎，吳榮郎為有過失之一方，吳榮郎並應賠償被告戊○○60
    萬元之非財產上損害，嗣吳榮郎不服該判決關於賠償被告戊○○60萬元部分而提起上訴，亦經臺灣高等法院判決駁回確
    定等情，有被告提出之本院94年度婚字第1332號、臺灣高等
    法院95年度家上易字第5 號民事判決書影本在卷可稽（見本
    院卷第28-31 頁）。因此，本件被告戊○○與吳榮郎離婚之
    原因，係出於吳榮郎本身之過失所致，洵足認定，益見原告
    主張被告戊○○有騙婚之行為云云，殊無可採。
  (五)再查，依上開民事判決之認定，被告戊○○與吳榮郎結褵未
    久，吳榮郎迭因刑案遭判刑確定入監服刑，致使被告戊○○
    訴請裁判離婚，且吳榮郎罹患愛滋病致被告戊○○成為傳染
    高危險群，又隱瞞罹有重度憂鬱症之事實，被告戊○○援上
    開情由主張因本件婚姻生活遭受精神上之痛苦，受有非財產
    上之損害，自屬可取，吳榮郎自應就被告戊○○因判決離婚
    所受非財產上損害予以賠償，有上開判決書影本存卷可參，
    因此，被告戊○○於94年10月19日寄發系爭存證信函要求吳
    榮郎及其母即原告出面協調賠償事宜，隨即提起上開民事訴
    訟，顯見被告戊○○於主觀上並無妨害原告名譽之故意。綜
    上，原告主張被告以寄發系爭存證信函之不法行為，共同侵
    害伊之名譽、人格權，應賠償伊50萬元之非財產上損害云云
    ，洵屬無據。
三、原告另主張：被告共同基於不法之犯意，以偽稱被告戊○○
    有孕在身為詐術而行騙婚之實，使伊陷於錯誤，為籌辦婚禮
    而以訴外人即伊配偶吳宏科名下不動產向中小企銀貸款200
    萬元，被告戊○○因而自原告處取得禮金、喜餅、金飾、酒
    席、媒人禮等，使原告受有損害，此部分原告請求被告依共
    同侵權行為之法律關係賠償伊100 萬元等語，亦為被告所否
    認，並辯以上詞。經查：
  (一)原告主張伊以吳宏科名下不動產向中小企銀貸款200 萬元等
    語，雖據提出中小企銀連線作業通用查詢（驗證）單、消費
    理財貸款契約各乙件為證（見本院卷第13、68頁），然為被
    告以上開貸款之借款人為吳宏科，並非原告，且非用於被告
    戊○○與吳榮郎之婚禮等語否認之，依上開說明，此部分有
    利於原告之事實，自應由原告負舉證之責。惟查，原告雖提
    出婚禮花費明細乙紙為證（見本院卷第67頁），然該明細係
    原告自行、片面所製作，則上開費用是否屬實，是否全由原
    告以上開200 萬元之貸款支應，已有可疑。再查，依原告所
    提消費理財貸款契約所示，其借款期限係自94年12月7 日起
    至95年12月7 日止，惟被告戊○○與吳榮郎係於94年1 月19
    日結婚，則因籌辦婚禮所須之花費，衡諸事理，自應於婚禮
    舉辦日之前後支應，而原告竟遲於婚禮結束將近1 年後，始
    向中小企銀辦理貸款，則原告主張該200 萬元之貸款係用於
    被告戊○○與吳榮郎之婚禮籌辦所用云云，尚難信採。
  (二)再者，本件被告並無原告所指「騙婚」等之不法行為，業如
    前述，則縱然原告確因籌辦被告戊○○與伊子吳榮郎之婚禮
    而支出200 萬元，亦不能認係因被告之行為所致生之損害，
    更不能因原告之子吳榮郎本身之過失，致由法院判准被告戊○○與之離婚，即認上開支出係原告所受損害，是原告主張
    因被告共同「騙婚」之不法行為，致伊受有100 萬元之損害
    ，應由被告共同賠償云云，亦屬無據。
四、綜上所述，原告主張被告以系爭存證信函侵害伊之名譽、人
    格權，受有非財產上之損害50萬元，及伊因被告騙婚等不法
    侵權行為，而支出籌辦被告戊○○與吳榮郎婚禮之費用，致
    受有100 萬元之損害云云，均無可採。從而，原告依共同侵
    權行為之法律關係，請求被告給付150 萬元，為無理由，應
    予駁回。
五、本件事證已臻明確，兩造其餘之主張、陳述及所提之證據資
    料，核與判決結果無何影響，爰不一一論述，附此敘明。
六、據上論結，本件原告之訴為無理由，依民事訴訟法第78條，
    判決如主文。
中    華    民    國    95    年    6     月    27    日
                  民事第二庭    法  官  范明達
以上正本係照原本作成
如對本判決上訴，須於判決送達後20日內向本院提出上訴狀
中    華    民    國    95    年    7     月    3     日
                                書記官  江世亨


司法院資訊處製作；財團法人民間司法改革基金會備份。
